最高法院刑事判決　　　　　　九十四年度台上字第五八三一號
　　上　訴　人　甲○○
　　　　　　　　　　　　弄7號.
　　選任辯護人　劉鈞男律師
上列上訴人因違反毒品危害防制條例案件，不服台灣高等法院中
華民國九十四年八月三十一日第二審判決（九十三年度上重訴字
第五八號，起訴案號：台灣士林地方法院檢察署九十一年度偵字
第七三四○號），提起上訴，本院判決如下：
    主  文
原判決關於販賣第一級毒品部分撤銷，發回台灣高等法院。
其他上訴駁回。
    理  由
一、發回部分（即販賣第一級毒品部分）：
本件原判決認定：上訴人甲○○意圖營利，基於販賣第一級毒品
海洛因之概括犯意，於民國九十一年五月間及九十一年六月二十
五日先後二次，在南投縣草屯鎮蔡獻瑞住處，經蔡獻瑞之聯絡（
蔡獻瑞部分未據起訴），以每半塊（重約四兩六錢半）新台幣（
下同）三十八萬元、四十五萬元之價格，向綽號「明哥」者販入
第一級毒品海洛因磚各半塊。上訴人於販入後，以一比二或一比
二‧五之比例摻入葡萄糖粉末，將海洛因予以稀釋，再以壓模機
將之壓製成塊狀放入冰箱藏放。旋於：(1)九十一年五月底，在台
北市○○區○○路二段三四一巷旁之工寮內，以十五萬元之價格
販賣海洛因磚一塊予何坤林。(2)於同年六月初，在台北市○○區
○○路十九號四樓，以十萬元之價格販賣海洛因磚一塊（約一兩
半）予何坤林。(3)於同年六月下旬，在台北市○○區○○路二段
三四一巷旁之工寮內，以十萬元之價格販賣海洛因磚一塊（約一
兩多）予何坤林。(4)於九十一年七月六日下午，在台北縣永和市
○○街九十五巷四弄七號住處，以二十萬元之價格販賣海洛因磚
一塊（約二兩）予何坤林（當日先給付十萬元，尾款十萬元連同
另購買安非他命之十萬元，於翌日付清；上訴人另行販賣安非他
命部分，詳後述）。嗣何坤林於九十一年七月十日下午四時許，
在台北市○○區○○路二段三四一巷旁之工寮內經警查獲，扣得
第一級毒品海洛因（毛重九‧八一公克）、第二級毒品安非他命
（毛重十五‧五公克），並供出毒品來自上訴人（何坤林部分另
案處理）。警方經由台灣士林地方法院檢察署檢察官指揮，於同
日晚上帶同何坤林前往台北縣永和市○○街九十五巷四弄七號上
訴人住處，由何坤林向上訴人佯稱欲再購買海洛因，上訴人基於
同前販賣海洛因之概括犯意，著手與何坤林洽談買賣海洛因時（
已拿出毒品），警員乃表明身分並實施緊急搜索，當場查獲海洛
因十四包（合計淨重二五七‧五九公克，純度45.09%，純質淨重
一一六‧一五公克；及後述之安非他命）、壓模機、電子秤各一
台、分裝袋二○六○個、現金二八○萬元（其中五十五萬元為販
賣海洛因所得）等情。因而撤銷第一審關於販賣第一級毒品部分
之判決，改判論處上訴人連續販賣第一級毒品（累犯，處無期徒
刑，褫奪公權終身）罪刑，固非無見。
惟查：(一)、調查證據應於刑事訴訟法第二百八十七條程序完畢後
行之；除簡式審判程序案件外，審判長就被告被訴事實為訊問者
，應於調查證據程序之最後行之；並於調查證據完畢後，命檢察
官、被告、辯護人就事實及法律為辯論，刑事訴訟法第二百八十
八條第一項、第三項、第二百八十九條第一項分別定有明文。亦
即犯罪事實，應經調查證據、訊問及辯論之程序，始得為有罪之
判決。本件關於上訴人意圖販賣而販入海洛因部分，依起訴書記
載之事實，僅就上訴人以四十五萬元之價格販入半塊（約四兩六
錢半）海洛因磚部分，提起公訴。第一審判決認定，上訴人係以
三十八萬元之價格販入半塊（約四兩六錢半）之海洛因磚，並認
為「起訴書誤為四十五萬元」（見第一審判決第二頁第八行至第
十行），即檢察官及第一審均認上訴人僅販入一次。惟原判決認
定，上訴人係先後二次，分別以三十八萬元、四十五萬元之價格
，各販入海洛因磚半塊。但原審於審判期日，僅就其中一次，即
以三十八萬元販入半塊海洛因磚部分，為調查訊問（見原審卷第
一四一頁）。至於上訴人有無以四十五萬元之價格，販入另半塊
海洛因磚？並未依法踐行調查證據、訊問及辯論之程序，即遽為
有罪之判決，自有違誤。(二)、沒收物之執行完畢與沒收物之不存
在，並非一事，因犯罪依法必須沒收之物，雖已於共犯中之一人
確定判決諭知沒收，並已執行完畢，對於其他共犯之判決，仍應
宣告沒收（本院六十五年六月二十二日、六十五年度第五次刑庭
庭推總會議決議(二)參照）。查毒品危害防制條例第十八條前段規
定「查獲之第一、二級毒品，……不問屬於犯人與否，均沒收銷
燬之」，採義務沒收主義。原判決以「扣案之第一級毒品海洛因
十四包（合計淨重二五七‧五九公克，純度45.09%，純質淨重一
一六‧一五公克），業經台灣板橋地方法院檢察署檢察官另案執
行沒收銷燬完畢，爰不再諭知沒收銷燬」云云（見原判決第二十
七頁第十列至第十三列），亦有違誤。(三)、毒品危害防制條例第
十九條第一項固規定，犯該條例第四條之罪者，其供犯罪所用或
因犯罪所得之財物，均沒收之；但不及於供犯罪預備之物。倘係
供犯罪預備之物，以屬犯人者為限，得依刑法第三十八條第一項
第二款規定諭知沒收。本件在上訴人住處查獲之分裝袋二○六○
個，依上訴人所供，固係「準備」供分裝毒品之用（見原審卷第
四十三頁）；但該分裝袋究係已經供販賣毒品使用？或尚未使用
而屬供犯罪預備之物？即有研求餘地。原審未予分辨釐清，且誤
認供犯罪「預備之物」（見原判決第二十七頁第二十一列），亦
得依毒品危害防制條例第十九條第一項規定諭知沒收，亦有未合
。原判決關於販賣第一級毒品部分既有違誤，應認此部分有撤銷
發回更審之原因。另(1)檢察官移請併辦部分，是否成立犯罪？並
予斟酌；倘不成立犯罪時，因此部分未據起訴，應退還檢察官處
理，不能於本案為「不另為無罪之諭知」（原判決誤為「不另為
無罪之諭知」）。(2)原判決第十頁倒數第六列所載，九十一年七
月六日及「七月二日」，諒係「七月七日」之誤，均併此指明。
二、駁回部分（即販賣第二級毒品部分）：
按刑事訴訟法第三百七十七條規定，上訴於第三審法院，非以判
決違背法令為理由，不得為之。是提起第三審上訴，應以原判決
違背法令為理由，係屬法定要件。如果上訴理由狀並未依據卷內
訴訟資料，具體指摘原判決不適用何種法則或如何適用不當，或
所指摘原判決違法情事，顯與法律規定得為第三審上訴理由之違
法情形，不相適合時，均應認其上訴為違背法律上之程式，予以
駁回。本件關於販賣第二級毒品部分上訴人甲○○上訴意旨略稱
：(一)、上訴人並未於九十一年七月六日下午販賣安非他命予何坤
林，何坤林於警詢時及偵審中所為不實之陳述，前後並不一致，
不能作為上訴人犯罪之證據。(二)、警員於九十一年七月十日晚上
八時許，在上訴人住處查獲安非他命一包（毛重一○○九‧四六
公克）及現金二八○萬元，係基於「陷害教唆」、「誘捕偵查」
而取得，違反比例原則，為非法取得之證據，不得採為上訴人販
賣安非他命之證據。原判決推定，上訴人於九十一年七月十日晚
上八時，亦有販賣安非他命未遂之行為，但未調查何坤林當天帶
多少錢，有理由不備及理由矛盾之違法。(三)、上訴人已供出安非
他命之上手為蔡瑞獻，依毒品危害防制條例第十七條規定，應減
輕其刑。原判決未說明不予減輕之理由，有理由不備之違法。(四)
、存放安非他命之茶葉罐，並非上訴人所有，上訴人且辯稱是何
坤林所有。原判決依據毒品危害防制條例第十八條第一項前段規
定諭知沒收，有適用法則不當之違法。(五)、原判決認定，扣案之
現金二八○萬元，其中十萬元為販賣安非他命所得，而予諭知沒
收。但並無證據可資證明該十萬元係販賣安非他命所得，豈可諭
知沒收。又扣案之現金二八○萬元，何以其中有三十九張為偽鈔
？原審未予查明，亦有違誤。(六)、毒品合於醫藥、研究或訓練之
用者，得不予銷燬。原判決依據毒品危害防制條例第十八條規定
，諭知扣案之安非他命沒收銷燬時，未說明其取捨之理由，有理
由不備之違誤。(七)、上訴人除否認販賣安非他命外，對於持有安
非他命及向何人販入，均已供認在卷，足證其犯罪行為可憫。依
刑法第五十七條、第五十九條規定，應從輕量刑。(八)、依刑事訴
訟法第三百七十九條第十三款規定，未經參與審理之法官參與「
宣判」者，其判決當然違背法令。原審參與審理之法官為黃瑞華
、宋祺、蔡明宏，但係由黃瑞華、陳憲裕、蔡明宏為「宣判」。
其中陳憲裕未參與審理，卻參與「宣判」，其宣判程序當然違背
法令。(九)、上訴人已辯稱，在上訴人住處查獲之安非他命係何坤
林所寄放，屬於何坤林所有，不問上訴人之辯解是否屬實，原審
未予調查，有調查未盡之違法。(十)、證人魏敏雄乃第二批進入上
訴人住處之警員，非第一批進入之警員。原判決除採用第一批進
入之警員所為之證詞外，並採用魏敏雄之證言，亦有違誤云云。
惟查：原判決綜合全案卷證資料，本於事實審法院之推理作用，
認定上訴人基於販賣第二級毒品安非他命營利之犯意，於九十一
年七月一日在台北縣永和市○○街九十五巷四弄七號其處所，以
四十二萬元之價格向不詳姓名者販入安非他命一批，並於九十一
年七月六日下午在其住處，以十萬元之價格販賣五兩安非他命予
何坤林，該價金已於翌日付清等情，因而撤銷第一審關於販賣第
二級毒品部分之判決，改判論處上訴人販賣第二級毒品（累犯）
罪刑，已詳細說明其所憑之證據及認定之理由。關於緊急搜索部
分，併已敘明：何坤林供出毒品來源後，併供述「他（指上訴人
）只相信我，只有我能跟他聯絡，……我被警方抓了，消息很快
就傳出去，……甲○○（即上訴人）很敏感，今晚馬上會把毒品
移走，人也會下去南部」，因情況急迫，若非迅速搜索即有立刻
湮滅或隱匿證據（毒品）之虞，警方乃向台灣士林地方法院檢察
署及台灣士林地方法院陳報，而由檢察官指揮警方立即執行緊急
搜索，並於執行後依法報告該檢察署檢察官及法院，有警方之偵
查報告書、檢察官之逕行搜索陳報書在卷可稽（見偵字第七三四
○號卷第一三八頁至第一五○頁），本件搜索程序符合刑事訴訟
法第一百三十一條緊急搜索之規定。上訴意旨，對於原判決所為
之論斷，究竟如何違背法令，並未依據卷內資料為具體之指摘。
且查：(一)、上訴人確於九十一年七月一日，以四十二萬元之價格
販入安非他命一批，已迭據上訴人坦承在卷（見偵字第七三四○
號卷第五十二頁、第八十一頁，第一審卷第一宗第六十六頁）；
且始終承認扣案之證物（含安非他命），均屬於伊所有。嗣上訴
人於九十一年七月六日下午，已販賣十萬元之安非他命予何坤林
，該價金已於翌日付清，除迭據何坤林供明在卷外，核與陪同何
坤林前往購買毒品之目擊證人何清坤證述之情節相符；並有在上
訴人住處查獲之安非他命一包（毛重一○○九‧四六公克，淨重
九八六‧○八公克）及在何坤林處查獲用餘之安非他命一包扣案
可稽，該證物業經驗出確為安非他命，亦有鑑驗通知書附卷可憑
。上訴意旨，猶以自己之說詞，否認販賣安非他命，任意指摘何
坤林之供述不實，前後不一；在伊家中扣得之安非他命及存放安
非他命之茶葉罐，乃何坤林所寄放，非伊所有云云，均屬對於事
實之爭辯，且與卷內證據資料不符，並非適法之第三審上訴理由
。(二)、警方於執行緊急搜索前，雖先由何坤林向上訴人佯稱欲再
購買「海洛因」，待上訴人著手與何坤林洽談買賣海洛因時（
已拿出毒品），警員乃表明身分並實施緊急搜索。關於此部分，
原判決僅認定上訴人成立販賣第一級毒品未遂罪（按連續販賣第
一級毒品部分，業經撤銷發回原審，已見前述）；並未認定上訴
人亦有販賣第二級毒品未遂犯行。上訴意旨任意設詞，指稱此部
分之「陷害教唆」、「誘捕偵查」，不能採為販賣第二級毒品未
遂罪之證據；原審復未調查何坤林當天帶多少錢，即認定上訴人
販賣第二級毒品未遂云云。顯然非依據卷內資料執為指摘，亦非
適法之第三審上訴理由。(三)、刑事訴訟法第三百七十九條第十三
款係規定「未經參與審理之法官參與『判決』者，其判決當然違
背法令」；並非規定「未經參與審理之法官參與『宣判』者，其
判決當然違背法令」。而所謂參與「判決」係指參與判決之成立
者而言；至於「宣判」，僅係將已成立之判決，對為宣示而已。
故未經參與審理之法官，參與宣示判決者，並無本款之適用。本
件原審參與審理之法官及參與判決之法官，均為黃瑞華、宋祺、
蔡明宏，有審判筆錄及判決書之記載可查，並未違反刑事訴訟法
第三百七十九條第十三款之規定。上訴意旨，擅自更改條文內容
，故意將刑事訴訟法第三百七十九條第十三款，曲載為「未經參
與審理之法官參與『宣判』者，其判決當然違背法令」，據以指
摘陳憲裕法官未參與審理，卻參與「宣判」，違背刑事訴訟法第
三百七十九條第十三款規定云云，顯然非適法之第三審上訴理由
。(四)、上訴人確於九十一年七月一日以四十二萬元之價格販入安
非他命一批，已見前述；但該批安非他命購自何人？上訴人並未
吐實，且先後所供不一，並未破獲其前手。故原判決認定，上訴
人係向不詳姓名者販入，亦已詳為說明（見原判決第二頁第二十
五列、第十四頁第七列至第十四列）。自不發生依毒品危害防制
條例第十七條規定，供出毒品來源，因而破獲，得減輕其刑之問
題。上訴意旨任意指稱，原審未依毒品危害防制條例第十七條規
定減輕其刑，理由不備云云，亦非依據卷內資料執為指摘。(五)、
到場執行搜索之警員魏敏雄已於第一審及原審，到庭具結作證並
進行交互詰問，有審判筆錄可查（見第一審卷第一宗第一二二頁
至第一三三頁，原審卷第一三八頁至第一三九頁），該證言依法
自有證據能力。上訴意旨任意指稱不得採為證據，但何以不得採
為證據，並未具體指摘。另上訴人販賣大量之安非他命，且於犯
罪後猶藉詞辯飾，何以得認為「其犯罪行為可憫」？上訴意旨並
未具體表明，均非適法之第三審上訴理由。至於扣案之現金二八
○萬元，其中十萬元是否為販賣安非他命所得？乃單純事實之爭
執。又該二八○萬元現金，於繳庫時經台北銀行士林分行驗出三
十九張偽鈔（見偵字第七三四○號卷第一八○頁），是否另涉有
其他罪嫌？不在本件起訴範圍。另扣案之安非他命是否合於醫藥
、研究或訓練之用，得不予銷燬，此乃判決確定後，執行之問題
，與裁判時應諭知之事項無涉。上訴意旨仍執陳詞，就原判決已
說明事項及屬原審採證認事職權之適法行使，徒憑己見任意指摘
為違法，顯與法律規定得為第三審上訴理由之違法情形，不相適
合。其此部分之上訴違背法律上之程式，應予駁回。
據上論結，應依刑事訴訟法第三百九十五條前段、第三百九十七
條、第四百零一條，判決如主文。
中　　華　　民　　國　九十四　年　　十　　月　 二十 　日
                      最高法院刑事第十二庭
                          審判長法官  謝　俊　雄
                                法官  陳　世　雄
                                法官  蘇　振　堂
                                法官  吳　信　銘
                                法官  徐　文　亮
      本件正本證明與原本無異
                                      書  記  官
中　　華　　民　　國　九十四　年　　十　　月　二十七　日
                                                      Ｃ
